【裁判字號】    97,上,905
【裁判日期】    990914
【裁判案由】    塗銷地上權登記
【裁判全文】
臺灣高等法院民事判決                   97年度上字第905號
    上  訴  人  天○○
    訴訟代理人  林永頌律師
                張譽尹律師
    複代理人    陳怡君律師
    被  上訴人  宇○○○
                寅○○
                辛○○
                申○○
            即庚○○）    5.
                卯○○
                辰○○○
                乙○○
                甲○○
    被      告  地○○○
    共      同
    訴訟代理人  汪團森律師
    被  上訴人  未○○
                酉○○
                癸○○
                戌○○○
                丁○○
                亥○○○
                巳○○○
                丙○○
                己○○
                戊○○
                宙○○○
                壬○○
                午○○
                Ｄ○○
                Ｃ○○
                Ｆ○○
                Ｅ○○
                Ｂ○○(子○○.
                Ａ○○(子○○.
                黃○○(子○○.
                玄○○(子○○.
                Ｈ○○丑○○.
                Ｇ○○丑○○.
上列當事人間請求塗銷地上權登記事件，上訴人對於中華民國
97年8月18日臺灣板橋地方法院97年度訴字第1023號判決提起上
訴，並為訴之追加及擴張聲明，經本院於99年8月24日言詞辯論
終結，判決如下：
    主  文
臺北縣三重地政事務所就坐落臺北縣三重市○○段949地號土地
上，以收件字號38年大竹圍字第373號所登記之權利人為古金尚
，權利範圍為85.22平方公尺之地上權應予終止；被上訴人及被
告地○○○應就上開地上權辦理繼承登記後，將上開地上權登記
予以塗銷。
上訴駁回。
第一審訴訟費用由上訴人負擔，第二審訴訟費用，關於上訴部分
由上訴人負擔，關於追加之訴部分由被上訴人及被告地○○○連
帶負擔。
    事實及理由
一、本件被上訴人子○○於民國97年9月21日死亡，由上訴人具
    狀聲明由子○○之繼承人Ｂ○○、Ａ○○、黃○○、玄○○
    承受訴訟（見本院卷第2卷第220頁至第225頁之戶籍謄本、
    繼承系統表及第216頁至第217頁之聲明承受訴訟狀）；被上
    訴人丑○○於99年4月20日死亡，亦由上訴人具狀聲明由丑
    ○○之繼承人Ｈ○○、Ｇ○○承受訴訟（見本院卷第3卷第
    87頁、第119頁至第120頁之戶籍謄本、第86頁之繼承系統表
    、第81頁反面至第82頁之訴之追加、聲明承受訴訟暨陳報狀
    ），均核無不合，應予准許。又被上訴人未○○、酉○○、
    癸○○、戌○○○、丁○○、亥○○○、巳○○○、丙○○
    、己○○、戊○○、宙○○○、壬○○、午○○、Ｄ○○、
    Ｃ○○、Ｆ○○、Ｅ○○、Ｂ○○、Ａ○○、黃○○、玄○
    ○、Ｈ○○、Ｇ○○均未於言詞辯論期日到場，核無民事訴
    訟法第386條所列各款情形，爰依上訴人之聲請，由其一造
    辯論而為判決。再上訴人於原審並未將古金尚（已於52年12
    月5日死亡─見原審卷第55頁之戶籍謄本）之繼承人地○○
    ○列為對造一併起訴，上訴後，始追加地○○○為被告，因
    地○○○就繼承古金尚所有之系爭地上權標的物與其他當事
    人，必須合一確定，故依民事訴訟法第446條第1項但書、第
    255條第1項第5款規定，仍應予准許；又上訴人在原審雖誤
    將已死亡之古莊水葉贅列為被告，惟其同時已併列古莊水葉
    之繼承人古梅桂、丙○○、古玫霖、戊○○、宙○○○、壬
    ○○、午○○為被告（見原審卷第9頁及第10頁之起訴狀附
    表），於上訴後復更正古莊水葉該部分之記載（見本院卷第
    1卷第7頁之聲明上訴狀之說明），依民事訴訟法第463條及
    第249條第1項但書之規定，應許其此部分之補正。末查上訴
    人在原審係主張被上訴人之被繼承人古金尚就坐落臺北縣三
    重市○○段949地號土地上之地上權並不存在，依民法第767
    條及第821條規定，請求判決被上訴人應將上開地上權登記
    予以塗銷；嗣於上訴後，另追加被告地○○○，及追加主張
    依民法第767條、第821條及修正後民法第833條之1規定，其
    追加及擴張聲明為：(一)先位聲明：被上訴人及被告洪紫霞應
    就坐落臺北縣三重市○○段949地號土地上，臺北縣三重地
    政事務所以收件字號38年大竹圍字第373號，設定權利範圍
    為85.22平方公尺，權利人為古金尚之地上權辦理繼承登記
    ，並將該地上權登記予以塗銷；(二)備位聲明：設定於臺北縣
    三重市○○段949地號上，臺北縣三重地政事務所以收件字
    號38年大竹圍字第373號，設定權利範圍為85.22平方公尺，
    權利人為古金尚之地上權，准予終止；被上訴人及被告地○
    ○○應就上開地上權辦理繼承登記後，將上開地上權登記予
    以塗銷（見本院卷第3卷第78頁反面至第79頁之訴之追加、
    聲明承受訴訟暨陳報狀）。雖被上訴人宇○○○、寅○○、
    辛○○、申○○、卯○○、辰○○○、乙○○、甲○○、及
    被告地○○○表示不同意，惟查上訴人請求之基礎事實均為
    古金尚就上開949地號土地上之地上權事宜，故依民事訴訟
    法第446條第1項但書、第255條第1項第2款及第3款規定，亦
    應予准許。均合先敘明。
二、兩造聲明及陳述要旨如下：
（一）上訴人主張：伊父林江村於48年間向訴外人陳李金角購買
      重測前臺北縣三重鎮○○○段大竹圍小段第187-5地號土
      地（重測後地號為臺北縣三重市○○段949地號，下稱系
      爭187-5地號土地），當時系爭土地之土地登記簿上並無
      任何地上權登記。林江村於購得系爭土地之同年另向張水
      龍購買其所有之臺北縣三重鎮○○○段大竹圍小段1481建
      號建物，並在系爭187-5地號及同段187-3地號、187-6地
      號及187-7地號等4筆土地上增改建1棟2樓層醫院（仍登記
      為大竹圍小段1481建號建物，亦即現今之德新段1444建號
      建物，以下均簡稱1481建號建物），地面層面積為255平
      方公尺。嗣於54年間再由二層樓增建為三層樓，於56年間
      復由三層樓增建為四層樓。而1481建號建物於48年時實已
      幾乎占滿上開土地總面積，故系爭187-5地號土地上幾乎
      不可能再有任何地上建物存在。林江村於69年間死亡，系
      爭187之5地號土地由其妻林莊淑珠繼承，92年間林莊淑珠
      死亡，由伊與其他繼承人共同繼承系爭土地，經遺產分割
      後，伊分得系爭187-5地號土地所有權應有部分5分之1。
      詎伊於繼承系爭土地所有權後，竟發現187-5地號土地上
      竟然有以古金尚為地上權人之系爭地上權登記，伊並發現
      重測前三重埔段大竹圍小段1478建號建物（即現今之德新
      段1968建號建物，登記面積84平方公尺，以下均簡稱1478
      建號建物），竟與1481建號建物同時登記在系爭187-5地
      號土地上。經探查後始知系爭1478建號建物乃被上訴人及
      被告地○○○之被繼承人古金尚在大竹圍小段187-1地號
      土地上所興建之建物，於38年12月間申辦建物所有權第一
      次登記，並由古金尚與坐落大竹圍小段187-1地號土地所
      有權人陳李金角共同向地政機關申請設定地上權登記。惟
      查大竹圍小段187-1地號於40年間因分割而增加出187-2地
      號，187-2地號於43年間因分割增加出187-5地號。當時新
      增之187-5地號土地登記簿上並無關於地上權之登記，而
      係於68年間，遭不知名人士以登記錯誤為由申請基地地號
      更正，經臺北縣主管地政機關以收件第29538號將系爭地
      上權登記移載於系爭187-5地號土地上，並同時以收件295
      38號將上開1478建號建物坐落基地由大竹圍小段187-1地
      號移載為系爭187之5地號；再以收件第29539號將大竹圍
      小段187-1地號土地上原有之系爭地上權登記予以塗銷。
      惟依前所述，於48年間，1481建號建物即已幾乎占滿系爭
      187之5地號土地，僅餘約0.06平方公尺空地，故絕無可能
      再有84平方公尺之1478建號建物建築於其上，因此1478建
      號建物及系爭地上權絕對不可能坐落於系爭187-5地號土
      地上，故68年間移載於187-5地號土地上之地上權登記顯
      有錯誤。況伊嗣於92年間發現1478建號建物已無門牌號碼
      之記載，顯見根本不存在1478建號建物。經伊向地政機關
      舉發並經地政機關勘驗結果，乃於92年11月間由地政主管
      機關將1478建號建物登記為滅失。系爭187-5地號土地上
      既已無1478建號建物之存在，則上開土地之登記簿上仍有
      古金尚為地上權人之地上權登記，即與地上權設立之目的
      已不存在，自應予終止並塗銷登記。故縱認68年間關於系
      爭187- 5地號土地上古金尚地上權之登記並非誤載，惟依
      修正後民法第833條之1亦明定在地上建物已滅失之情形下
      ，地上權應予終止。茲古金尚已於52年12月5日死亡，系
      爭地上權應由古金尚之繼承人即被上訴人及被告地○○○
      繼承。伊依民法第767條、第821條及修正後民法第833條
      之1規定，自得請求命被上訴人及被告地○○○塗銷系爭
      地上權登記或准予終止系爭地上權等語。
（二）被上訴人宇○○○、寅○○、辛○○、申○○、卯○○、
      辰○○○、乙○○、甲○○、被告地○○○則以：上訴人
      在原審將已死亡之古莊水葉列為被告，未列古莊水葉之繼
      承人為當事人，復漏列地○○○為當事人，顯有當事人不
      適格情事，原審據以判決上訴人敗訴，並無不合。又林江
      村購買187-5地號土地後有在上開土地因借款而設定多筆
      抵押權，而其中一名債權人呂芳起曾於69年間申請查封上
      開土地，此外林江村其後亦有陸續清償借款及塗銷抵押權
      設定登記，復次69年2月1日再設定抵押權予蔡文權，故林
      江村顯有多次機會調閱土地登記謄本，因此對於68年間之
      地上權移轉登記自難諉為不知，其既知悉有此登記復未表
      示異議，顯見確有地上權設定之事實，地政機關之移載，
      並無錯誤。又上訴人本可依地籍清理條例規定處理系爭地
      上權登記之問題，其提起本件訴訟顯非必要，欠缺權利保
      護要件等語，資為抗辯。被上訴人丁○○、午○○則僅稱
      伊等不清楚被繼承人古金尚的事情等語。其餘被上訴人未
      到場作何聲明及陳述。
（三）上訴人在原審聲明求為命被上訴人應將坐落臺北縣三重市
      ○○段949地號土地上，臺北縣三重地政事務所以收件字
      號38年大竹圍字第373號，登記地上權人為古金尚之地上
      權，辦理繼承登記後，將該地上權登記予以塗銷。原審判
      決上訴人敗訴，上訴人提起上訴，並追加地○○○為被告
      ，及為追加之訴暨擴張聲明，其上訴及追加、擴張聲明為
      ：(一)原判決廢棄。(二)先位部分：被上訴人及追加被告地○
      ○○應將坐落臺北縣三重市○○段949地號土地上，臺北
      縣三重地政事務所以收件字號38年大竹圍字第373號，設
      定權利範圍為85.22平方公尺，權利人為古金尚之地上權
      辦理繼承登記，並將該地上權登記予以塗銷。(二)備位部分
      ：設定於臺北縣三重市○○段949地號上，臺北縣三重地
      政事務所以收件字號38年大竹圍字第373號，設定權利範
      圍為85.22平方公尺，權利人為古金尚之地上權，准予終
      止；被上訴人及被告地○○○應就上開地上權辦理繼承登
      記後，將上開地上權登記予以塗銷。被上訴人宇○○○、
      寅○○、辛○○、申○○、卯○○、辰○○○、乙○○、
      甲○○、被告地○○○則答辯聲明：上訴及追加（含擴張
      聲明）之訴駁回。
三、上訴人主張其為系爭187-5地號土地所有權共有人之一，以
    及187-5地號土地上登記有地上權人為古金尚之地上權，而
    被上訴人及被告地○○○乃古金尚之繼承人等事實，業據其
    提出土地登記謄本、繼承系統表及戶籍謄本為證（見原審卷
    第16頁至第17頁、第110頁至第153頁、本院卷第1卷第121頁
    至第125頁、第2卷第220頁至第225頁、第3卷第86頁至第120
    頁），且為被上訴人宇○○○、寅○○、辛○○、申○○、
    卯○○、辰○○○、乙○○、甲○○、丁○○、午○○、被
    告地○○○所不爭執，堪信為真實。次按上訴後訴之變更或
    追加，非經他造同意，不得為之。但民事訴訟法第255條第1
    項第2款至第6款情形，不在此限（民事訴訟法第446條第1項
    規定參照）。而民事訴訟法第255條第1項第5款明定訴訟標
    的對於數人必須合一確定時，追加其原非當事人之人為當事
    人者，應予准許。故上訴人在原審起訴時縱有漏列當事人之
    情形，而於上訴人後為追加當事人者，如訴訟標的對於該當
    事人必須合一確定時，依上開規定，自應予准許。故被上訴
    人宇○○○、寅○○、辛○○、申○○、卯○○、辰○○○
    、乙○○、甲○○、被告地○○○所為當事人不適格之抗辯
    ，並不足取。又上開被上訴人及被告地○○○關於古莊水葉
    部分之抗辯，因係上訴人在原審之贅列，亦經本院於首揭第
    1項說明准許上訴人所為之補正，故其等此部分之抗辯，亦
    非可取。被上訴人宇○○○、寅○○、辛○○、申○○、卯
    ○○、辰○○○、乙○○、甲○○、被告地○○○再抗辯系
    爭地上權登記之爭議得依地籍清理條例規定處理，上訴人起
    訴欠缺權利保護要件云云。惟查地籍清理條例之規定與本件
    塗銷地上權登記爭議較有關之條文僅為地籍清理條例第29條
    規定，而該規定係針對於45年12月31日以前登記之地上權，
    未定有期限，且其權利人住所不詳或行蹤不明，而其土地上
    無建築改良物或其他工作物者，土地所有權人得申請塗銷登
    記，由登記機關公告3個月，期滿無人異議，塗銷之。本件
    系爭地上權人古金尚雖死亡，但其繼承人並非住所不詳或行
    蹤不明，故尚難認本件有該條規定之適用（見本院卷第2卷
    第262頁內政部函所附之99年5月19日內部令之說明），從而
    被上訴人宇○○○、寅○○、辛○○、申○○、卯○○、辰
    ○○○、乙○○、甲○○、被告地○○○所為此部分之抗辯
    ，仍不足取。至上訴人主張塗銷系爭地上權登記或終止系爭
    地上權，是否有據，爰說明於下：
（一）依臺北縣三重地政事務所提供之地籍及建物登記資料（見
      本院卷外放之臺北縣三重地政事務所函附之相關地籍資料
      及上訴人提出之登記文件暨地籍圖（見原審卷第11頁至第
      53頁）所示187-1地號土地及其上地上權之異動暨1478建
      號及1481建號建物權利異動之情形如次：
    1.187-1地號土地於35年6月間登記所有權人為李金河，於39
      年10月間登記所有權人為陳逸士及陳李金角（以買賣為原
      因），其中38年11月間張水龍在187-1地號土地上設定
      地上權，權利範圍為30坪，其上建有整編後門牌號碼為臺
      北縣三重鎮○○路○段9號之建物（當時面積為29坪333，
      合亭仔腳），嗣於48年間塗銷上開地上權登記，原因為因
      分割轉載至187-6、187-16地號土地上；林江村於48年5月
      間向張水龍購買上開重新路3段9號建物。系爭187-1地號
      土地於43年間分割出187-1及187-2地號，187-2地號於43
      年再分割出187-3地號、187-5、187-6地號，187-3地號於
      44年間再分割出187-16地號土地，林江村於48年5月間購
      買取得187-3、187-6、187-16地號土地所有權，及於48年
      9月間購買取得187-5地號土地所有權。嗣在上開4筆土地
      上就張水龍原有之上開建物（整編前門牌號數301號、建
      物號數260號、面積26坪333、亭仔腳3坪500，總計29坪
      833），再另行增改建為2層樓建物，其中第1層面積為255
      平方公尺，於54年時再增建3樓，58年增建4樓，門牌整編
      後為臺北縣三重市○○路○段9號（即1481建號建物）。惟
      187-5地號土地於68年8月15日由地政事務所逕以68重登字
      第29538號辦理地上權設定；古金尚於38年12月間，亦
      在187-1地號上以38年12月8日大竹圍字第373號收件，設
      定地上權，權利範圍為25坪778，存續期間無定、地租每
      坪白米4台斤。古金尚並取得其上建物號數259號，面積22
      坪528以及亭仔腳面積3坪25，總計25坪778之所有權（即
      1478建號建物）。嗣於68年8月20日經地政事務所以68年8
      月15日68重登字第29539號收件塗銷地上權登記，原因為
      44年7月1日登記錯誤。而1478建號建物於建築改良物登記
      簿上亦有於68年8月20日以68重登字第29538號收件而變更
      登記基地為187-5地號土地之登記，登記原因為登記錯誤
      。
    2.1481建號建物之面積（含亭仔腳）增改建後於臺北縣三重
      地政事務所建築改良物登記簿登記之第1層面積為255平方
      公尺，而其坐落之基地其中187-3、187-6、187-16地號土
      地之面積依序為109平方公尺、96平方公尺、30平方公尺
      ，187-5地號土地面積為97平方公尺，而1478建號建物依
      39年間建築改良物登記簿上之登記面積為84平方公尺，故
      1478建號及1481建號建物在客觀上並無法同時均蓋在187-
      5地號土地上。即1481建號建物在187-3、187-6、187-16
      地號3筆土地上蓋滿後，仍需占用187-5地號土地20平方公
      尺，而1478建號建物面積有84平方公尺，可見上開剩餘土
      地面積顯不足以容納1478建號建物於其上，反觀187-1地
      號土地面積為137平方公尺，則足以容納1478建號建物於
      其上。此外古金尚於40年間即以買賣為原因，將1478建號
      建物所有權移轉登記予他人，而自44年間後，臺北縣三重
      地政事務所之建物登記簿上，即無關於上開建物之任何紀
      錄，迄於92年11月26日，1478建號建物始經臺北縣三重地
      政事務所為滅失登記。
    3.由以上關於68年更正登記前之土地分割變動暨建物增改建
      面積觀察，堪認林江村於購買187-3、187-6、187-16、18
      7-5地號土地時，187-5地號土地上並無任何地上權之設定
      ，而其嗣在上開土地上增改建時，除張水龍原有建物外，
      亦無其他建物存在，否則無法將1481建號建物全部蓋在上
      開4筆土地上（見原審卷第23頁之臺北縣三重地政事務所
      建物測量成果圖）。惟臺北縣三重地政事務所卻於68年間
      以發現1478建號建物基地地號有誤，以及187-1地號土地
      上地上權登記有誤，而以登記錯誤為原因辦理基地地號更
      正，逕在187-5地號土地上為地上權之登記。故究竟古金
      尚於38年間所有之1478建號建物，是位在187-1地號分割
      後之187-5地號位置上，僅因疏漏未及時轉載登記，並因
      1478建號建物於48年林江村購買187-5地號土地前即已滅
      失，致林江村於增建1481建號建物時無法查知？抑該建物
      始終留在分割後之187-1地號土地上？並不明確。而臺北
      縣三重地政事務所復表示有關68年間之變更，究竟何人申
      請，該所是否有到場勘測，均因檔案已逾保存年限銷毀而
      不可知（見原審卷第51頁所附臺北縣三重地政事務所函）
      。故就現存之官方資料並無法明確判認187-5地號土地上
      之地上權登記是否即為地政機關於68年間之錯誤登載所致
      。而被上訴人及被告地○○○亦不能舉證證明古金尚有於
      48年間繼續依地上權契約之約定，按期繳付每坪白米4台
      斤予土地所有權人林江村之事實。惟查林江村購買187-5
      地號土地後有因借款而設定多筆抵押權，並於68年及69年
      間有陸續清償借款及塗銷抵押權設定登記之行為，而其中
      一名債權人呂芳起亦曾於69年間有申請查封上開土地之行
      為，林江村於69年2月1日復有再設定抵押權予蔡文權之情
      事，可見林江村確有多次機會得以調閱土地登記謄本並發
      現地政機關上開補登地上權登記之事實，然上開地上權竟
      始終未遭塗銷登記而保留至今，故究係林江村默許上開地
      上權之存在？抑林江村疏未發現上開地上權之登記？則亦
      因林江村已死亡而無從查明。而按地上權不因工作物或竹
      木之滅失而消滅，修正前民法第841條定有明文。是本件
      雖可確認林江村於購買187-3、187-6、187-16、187-5地
      號土地時，因當時土地登記全無關於古金尚系爭地上權之
      記載，故並無系爭地上權存在之認知，以及系爭187-5地
      號土地上已無1478建號建物之存在，但尚不足以作成系爭
      地上權於187-1地號分割出187-5地號後，並不存在於187-
      5地號之土地上，而僅存在於分割後187-1地號土地上之認
      定。
    4.按所有人對於妨害其所有權者，得請求除去之，民法第76
      7條第1項固定有明文。惟如前所述，本件尚無法確實認定
      地政機關於68年間在187-5地號土地登記簿上因更正錯誤
      ，而補登之系爭地上權登記是否出於地政機關之誤載，則
      上訴人主張系爭地上權之登記有誤，依民法第767條規定
      ，請求被上訴人及被告地○○○塗銷系爭地上權登記，即
      尚乏所據。
（二）惟按地上權未定有期限者，存續期間逾20年或地上權成立
      之目的已不存在時，法院得因當事人之請求，斟酌地上權
      成立之目的、建築物或工作物之種類、性質及利用狀況等
      情形，定其存續期間或終止其地上權，99年8月3日修正施
      行之民法第833條之1定有明文，而此項規定依99年2月3日
      公布、同年8月3日施行之民法物權編施行法第13條之1規
      定，亦溯及適用於施行前未定有期限之地上權。本件系爭
      地上權係因有1478建號建物之存在而設定，已如前述，而
      1478建號建物業於92年11月26日經地政機關為滅失登記，
      故系爭地上權成立之目的自因1478建號建物之滅失而不存
      在。上訴人為系爭187-5地號土地所有權人之一，從而，
      上訴人主張依民法第821條及修正後民法第833條之1規定
      ，請求准予終止系爭地上權，及命被上訴人及被告地○○
      ○應就系爭地上權辦理繼承登記後，將上開地上權登記予
      以塗銷，即屬有據，應予准許。
四、綜上所述，上訴人請求被上訴人（本訴部分）及（追加之訴
    及擴張聲明先位部分）被告地○○○應將187-5地號即坐落
    臺北縣三重市○○段949地號土地上，臺北縣三重地政事務
    所以收件字號38年大竹圍字第373號，登記地上權人為古金
    尚之地上權登記，辦理繼承登記後，將該地上權登記予以塗
    銷，雖上訴人已盡舉證之能事，但因地政機關保存之資料有
    所不足，難予認定，無從據以明確判斷系爭地上權登記之移
    載是否有誤，故上訴人此部分之請求，不應准許。從而，原
    審所為上訴人本訴部分敗訴之判決，所持理由雖與本院不同
    ，但結論尚無二致。上訴論旨指摘原判決此部分不當，求予
    廢棄改判，為無理由。惟上訴人追加之訴，備位請求終止設
    定於187-5地號即臺北縣三重市○○段949地號上，臺北縣三
    重地政事務所以收件字號38年大竹圍字第373號，設定權利
    範圍為85.22平方公尺，權利人為古金尚之地上權，及被上
    訴人暨被告地○○○應就上開地上權辦理繼承登記後，將上
    開地上權登記予以塗銷，洵屬有據，應予准許。至被上訴人
    宇○○○、寅○○、辛○○、申○○、卯○○、辰○○○、
    乙○○、甲○○、被告地○○○另稱如受不利判決，訴訟費
    用應依民事訴訟法第81條第2款規定，由上訴人負擔等語，
    因查上訴部分乃駁回上訴人之上訴，追加之訴部分則因上訴
    人係依修正後民法之規定為請求，此部分被上訴人及被告地
    ○○○本無由再為權利之伸張或防衛，故難認有上開民事訴
    訟法第81條第2款規定之適用，是其等此部分之請求，不應
    准許。一併敘明。
五、據上論結，本件上訴應認為無理由，追加之訴為有理由，依
    民事訴訟法第449條第2項、第78條、第85條第2項、第463條
    、第385條第1項前段，判決如主文。
中    華    民    國    99    年    9    月    14     日
                    民事第十五庭
                        審判長法  官  王聖惠
                              法  官  呂淑玲
                              法  官  謝碧莉
正本係照原本作成。
如不服本判決，應於收受送達後20日內向本院提出上訴書狀，其
未表明上訴理由者，應於提出上訴後20日內向本院補提理由書狀
（均須按他造當事人之人數附繕本）上訴時應提出委任律師或具
有律師資格之人之委任狀；委任有律師資格者，另應附具律師資
格證書及釋明委任人與受任人有民事訴訟法第466條之1第1項但
書或第2項（詳附註）所定關係之釋明文書影本。如委任律師提
起上訴者，應一併繳納上訴審裁判費。
中    華    民    國    99    年    9     月    15    日
                               書記官  李翠齡
附註：
民事訴訟法第466條之1（第1項、第2項）：
對於第二審判決上訴，上訴人應委任律師為訴訟代理人。但上訴
人或其他法定代理人具有律師資格者，不在此限。
上訴人之配偶、三親等內之血親、二親等內之姻親，或上訴人為
法人、中央或地方機關時，其所屬專任人員具有律師資格並經法
院認為適當者，亦得為第三審訴訟代理人。

司法院資訊處製作；財團法人民間司法改革基金會備份。
